臺灣高等法院臺中分院刑事判決　　　　　　　　　　　　　九十三年度再字第六號
　　上　訴　人
　　即　被　告　乙○○
　　選任辯護人　羅豐胤
　　　　　　　　黃靖閔
右上訴人因竊盜案件，不服臺灣苗栗地方法院九十一年度易字第四四二號中華民國九
十二年九月十日第一審判決（起訴案號：臺灣苗栗地方法院檢察署九十一年度偵字第
八六五號），提起上訴，經本院九十二年度上易字第二一三○號案件判決確定，再經
本院九十三年度聲再字第一八一號裁定開始再審，本院判決如左：
    主    　文
原判決撤銷。
乙○○無罪。
    理    　由
一、本件公訴意旨略以：被告乙○○係鑫企業有限公司（下簡稱鑫公司）之負責
    人，為高速鐵路Ｃ二四０標（ＴＫ１０９＋７６０－ＴＫ１３０＋６００，起訴
    書誤載為二三○標）廢土方工程承包商康紘工程股份有限公司（起訴書誤載為康
    紘營造股份有限公司，下簡稱康紘公司）之下游清運廢土方承包商，緣九十年八
    、九月間甲○○所有坐落苗栗縣西湖鄉○○段五六二地號農地（下簡稱系爭農地
    ，屬於西湖溪治理計畫線內河川區域內非行水區之私人土地），受納莉、桃芝颱
    風影響遭土石淹沒，致無法耕作，甲○○為取得土方將之覆蓋在系爭農地上以利
    耕作，乃向高速鐵路Ｃ二四○標康紘公司工地現場負責人即經理雷鵬索取土方，
    雷鵬為便於其下游承包商鑫公司運輸土方至系爭農地時，得為清運費用之報價
    及表示高鐵Ｃ二四○標開挖之土方係得合法傾倒，乃將苗栗縣西湖鄉公所准許甲
    ○○得就系爭農地整地復耕之九十一年一月三日西鄉建字第九一○○○○八六四
    三號函交予被告乙○○收執，被告乙○○明知交通部高速鐵路工程局、臺灣高速
    鐵路股份有限公司及康紘公司尚未允許其得就系爭農地整地及回填土石方，為竊
    取系爭農地內之砂石出售牟利，竟意圖為自己不法之所有，向不知情之吳政勳謊
    稱業已申請許可，得在系爭農地上整地，並雇用吳政勳為現場管理，且分別以每
    日新臺幣（下同）七千元之工資雇請不知情之彭煥明操作挖土機，及以每日一萬
    元之工資分別雇用不知情之高錦華、鍾燈貴、鍾增貴及鍾運貴駕駛砂石車（吳政
    勳、彭煥明、高錦華、鍾燈貴、鍾增貴、鍾運貴等人業經檢察官另為不起訴處分
    ），自九十一年二月二十二日上午八時許起，在系爭農地挖取砂石。迨同日上午
    十時四十分許，高錦華駕駛裝載在系爭農地上挖取之十四‧七立方公尺砂石之車
    牌號碼八Ｋ─九一二號砂石車，駛離系爭農地約二、三百公尺處，行經苗三三線
    瑞湖段水頭屋路口處，當場為警據報查獲，經警進入系爭農地查看，乃發現繼續
    在系爭農地上操作挖土機開挖砂石之彭煥明及等待裝載砂石之砂石車司機鍾燈貴
    、鍾增貴、鍾運貴、現場管理之吳政勳，因認被告涉有刑法第三百二十條第一項
    之竊盜罪嫌。
二、按犯罪事實應依證據認定，無證據不得推定其犯罪事實，不能證明被告犯罪或其
    行為不罰者，應諭知無罪之判決，刑事訴訟法第一百五十四條、第三百零一條第
    一項分別定有明文，又事實之認定，應憑證據，如未能發現相當證據，或證據不
    足以證明，自不能以推測或擬制之方法，以為裁判基礎；另認定犯罪事實應依證
    據，無論直接或間接證據，其為訴訟上之證明，須於通常一般之人均不致於有所
    懷疑，而得確信其為真實之程度者，始得據之為有罪之認定，倘其證明尚未達到
    此一程度，而有合理性懷疑之存在時，自不得作為認定被告有罪之證據，又被告
    否認犯罪事實所持之辯解，縱屬不能成立，仍非有積極證據足以證明其犯罪行為
    ，不能遽為有罪之認定，最高法院著有四十年臺上字第八十六號、三十年上字第
    一八三一號、七十六年臺上字第四九八六號判例可參，本件公訴意旨認上訴人即
    被告乙○○涉有竊盜罪嫌，係以(一)被告於偵訊供承係伊指派吳政勳為現場管理，
    並雇請彭煥明、高錦華、鍾燈貴、鍾增貴及鍾運貴等人於上開地點挖取土石不諱
    ；(二)雷鵬公司將西湖鄉公所核准甲○○就上開土地為整地之函文交予被告，係為
    便於被告為清運費之報價，及以示挖掘出之土方得合法傾倒於上開土地，非指示
    被告至上開土地上開挖；又康紘公司僅依地主實際所須之數量，指示土方清運承
    包商載運至經申請許可得回填高鐵Ｃ二三○標挖掘出之土方之土地傾倒，至於是
    否開挖或僅覆蓋與康紘公司無關等情，已據證人即康紘公司於上開工程之現場經
    理雷鵬及康紘公司工務經理陳禧龍到庭偵訊證述在卷；(三)又苗栗縣西湖鄉公所雖
    同意甲○○就上開土地為整地，惟仍不准假借名義採取地層土石，此有苗栗縣西
    湖鄉公所於九十一年一月三日、西鄉建字第九一○○○○八六四三號函在卷可佐
    ；(四)上述土地所有權人甲○○於偵訊中證述其整地僅須於上開土地填土，無須開
    挖等語在卷為據，訊據上訴人即被告乙○○則堅決否認有何不法犯行，並以康紘
    公司雷鵬向伊表示，西湖鄉公所業已同意伊在系爭農地將砂石挖走整地，以便傾
    倒高速鐵路工程清理出之土方，以利地主復耕，伊是負責承運康紘公司的土方；
    又整地須先將上層覆蓋之砂石挖出，再倒入清理出之土方等語為辯。
三、經查：
　(一)被告於歷次訊問固供承確係伊指派吳政勳為現場管理，並雇請彭煥明、高錦華、
    鍾燈貴、鍾增貴及鍾運貴等人於上開地點挖取土石，然刑法第三百二十條第一項
    之竊盜罪以意圖為自己或第三人不法之所有，而竊取他人之動產為犯罪構成要件
    ，是應有行為人具不法之所有意圖為必要，尚難徒以被告曾僱人挖取證人甲○○
    土地上土石，即逕謂構成竊盜犯行。
　(二)證人甲○○固於偵訊固證述其土地整地僅須於上開土地上填土，無須開挖云云，
    然於本院又證述：「（辯護人問：你的土地高埔段五六二、五六二之十是否有被
    颱風打掉？）甲○○答：有。」、「（辯護人問：你的土地被颱風損毀的情形？
    ）甲○○答：有石頭、樹枝還有土跑進田裡。因石頭有大小，所以要搬走。」、
    「（辯護人問：公司的人有無派人跟你接觸？你到現場幾次？）甲○○答：姓雷
    的人和被告都有去。總共去過兩次。」、「（辯護人問：姓雷的人有無和你討論
    如何整地？）甲○○答：只要整好就可以了，怎麼弄我不清楚。」、「（辯護人
    問：你的田有無流失？）甲○○答：有的流失掉，有的被覆蓋。」、「（辯護人
    問：田裡當時有石頭、樹枝，有沒有說如何處理？）甲○○答：要把石頭運到低
    的地方去。樹枝就燒掉。」、「（辯護人問：你有無同意他們這樣處理？）甲○
    ○答：有。」、「（辯護人問：這些田裡的石頭有無同意他們載運出去？）甲○
    ○答：他們如何處理我不清楚。只要處理掉其他事我不管。」、（辯護人問：有
    無跟你說給你多少土方？）甲○○答：沒有。」、「（辯護人問：有無說土方當
    時要填多高？）甲○○答：沒有。」、「（辯護人問：颱風後你的田當時比堤防
    高還是低？）甲○○答：差不多。」、「（辯護人問：颱風前你的田有無石頭？
    你種植什麼？）甲○○答：溪底有石頭但我的田沒有。我的田是種稻。」、「（
    辯護人問：颱風來後，石頭覆蓋多深？）甲○○答：大概有五、六尺深。」、「
    （辯護人問：你有無要求覆蓋上的石頭如何處理？）甲○○答：沒有。」、「（
  辯護人問：你有無要求石頭要清乾淨？）甲○○答：有要求清乾淨但有沒有清乾
    淨我不清楚。」、「（辯護人問：有無交代何人處理？）甲○○答：沒有。」、
    「（辯護人問：是否認識被告？）甲○○答：認識。」、「（辯護人問：有無說
    介紹姓雷做什麼？）甲○○答：不知道。當時被告和姓雷的人都有去。」、「（
    辯護人問：你有無同意被告作？）甲○○答：有。」，是於交互詰問程序證人甲
    ○○固仍稱不知被告要如何整地云云，然亦證述颱風後其土地與堤防差不多高，
    土地上約覆蓋有約五、六尺深之石頭，要求整地時須清乾淨等語，而要將土地上
    覆蓋達五、六尺深之石頭「清乾淨」，豈有不須使用機具開挖之理，颱風過後證
    人土地已與堤防約等高，如不將土地上覆蓋石頭清除運離，而逕行填土，豈非土
    地將高於堤防，是證人於偵訊所述與伊於原審所述已有歧異，所稱未要求被告將
    覆蓋土石清除等語顯然違悖情理。
　(三)證人甲○○於九十年十二月二十九日曾出具一紙農地災損改良土地申請書予西湖
    鄉公所，申請書上記載「甲○○之土地，位於苗栗縣西湖鄉○○段五六二等三筆
    地號，．．．，因民國九十年八、九月間發生納莉及桃芝等二次颱風，致使本人
  農地土壤經雨水沖刷流失，且農地上皆佈滿樹木及卵石，嚴重影響農地耕作，懇
    請西湖鄉公所同意將該三筆土地上地上物清除，並使用本地區○○○路Ｃ２４○
    標剩餘之土方作為農地重建及改良之用」，且該農地原係供種植蔬稻農作使用，
    有申請書影本附本院九十二年度上易字第二一三○號卷二第五十三、六十頁可參
    ，又於九十一年二月二十二日警方所拍現場照片，亦顯示現場週遭確係遍佈亂石
    （詳偵查卷宗五十三至五十五頁、第一一九至一二三頁），又佐以證人劉阿登於
    臺灣苗栗地方法院調查時證述：被害人甲○○有拜託伊找土方覆蓋在系爭農地，
    伊有要求雷鵬將被害人甲○○之系爭農地整平，且有告知整地時要挖一公尺深云
    云（詳見該案一審九十一年十一月二十九日訊問筆錄第三頁、第四頁），可見被
    害人土地上確因風災而堆積有足影響耕作之土石存在，顯非僅填置土方即足以恢
    復土地原有種植蔬稻之耕作機能，是為達整地耕作之目的，依理勢必將清除因風
    災堆積之亂石，況甲○○於本院九十二年度上易字第二一三○號案件詰問程序已
    證述「（你自己的沒有用的石頭載運出去你是否同意？）甲○○答：同意。」，
    且甲○○嗣又於九十三年七月十九日至臺灣苗栗地方法院檢察署供承「（你要自
    首何事﹖）我的田裏石頭要弄走，要請姓徐的來弄走」、「（田的地號是幾號﹖
    ）五六二地號」，有該署九十三年度內勤字第二號卷影本可參，其於本院更明確
    證述「水災過後，因田地上有許多石頭及樹木，所以請乙○○來填土整地」、「
    土地上的石頭是我同意被告乙○○處理的。」、「（有無同意乙○○可以將石頭
    挖起載走﹖）有。」，是甲○○已明確陳述有同意被告挖取其上該農地砂石情事
    ，如此證述亦合於事理，雖其在偵查中曾有相異之陳述，然就此甲○○於本院證
    述「我只答應農地的部分，不包括河川地的部分」及證述「（你於偵查中是否有
    說你不同意載運石頭？）我說我不知道。我是挖我自己的土不是河川地。」，是
    被告所述警方查獲初始，因土地界線及被告挖取土石之具體範圍尚不明，證人等
    懼怕因被告併有挖取河川公地土石致牽扯刑責，是稱未曾同意被告挖取土石等語
    ，尚非無稽，而證人即康紘公司副理鄭永斌於本院確定案件證述不認識證人甲○
    ○，則證人鄭永斌就證人甲○○是否委請被告清運土石自亦無從了解，另證人張
    勝郎證述伊介紹康紘公司為甲○○整地，惟亦證述伊僅係介紹工程，關於載運泥
    土之相關事宜伊不清楚，伊亦不認識被告，則證人張勝郎亦顯然無法知悉被告與
    甲○○間具體約定如何，是無從以二證人證詞作為不利被告之認定。又另證人即
    上該土地之共有人邱仕富固證述伊對本案不清楚，本案土地只有一點點，不須委
    託人來做等語，然本案土地是否有其他共有人，邱仕富有無委請甲○○管理共有
    土地或土地共有人間是否有分管約定，此應非被告所能了解，就共有土地逕委由
    共有人中一人管理使用，於我國民情實屬習見，應難以邱仕富證述伊個人未委託
    被告整地即認被告有不法所有意圖。
　(四)證人雷鵬固證述西湖鄉公所核准甲○○就上開土地為整地之函文交予被告，係為
    便於被告為清運費之報價，及以示挖掘出之土方得合法傾倒於上開土地，非指示
    被告至上開土地上開挖云云；又證人即康紘公司人員陳禧龍亦證述依地主實際所
    須之數量，指示土方清運承包商載運至經申請許可得回填高鐵Ｃ二三○標挖掘出
    之土方之土地傾倒，至於是否開挖或僅覆蓋與康紘公司無關等情，然康紘公司既
    非土地所有人，該公司與甲○○約定如何並無礙於甲○○允許被告挖取土石之事
    實，上該土地上堆積土石達五、六尺深，並無事證證被告挖取之土石超逾必要範
    圍而有假借名義牟利情事，是亦無從以苗栗縣西湖鄉公所九十一年一月三日西鄉
    建字第九一○○○○八六四三號函文內容作為不利被告之事證。
四、綜上，本案證人甲○○於偵訊所述伊未允許被告挖取土石云云，既不合情理，亦
    與其他事證杆格，未可遽信；被告本於地主甲○○授權挖取土石俾供填土整地，
    依甲○○所述，其並未另付整地費用予被告，則地主甲○○有意由被告清移地上
    因風災而堆積之亂石加以處理，以充整地之代價，不言而喻，從而應難認被告所
    為有何不法所有意圖，本案與刑法第三百二十條第一項竊盜罪之構成要件尚有不
    符，既無積極明確事證證明被告有公訴意旨所述犯行，原審遽以竊盜罪刑論科，
    自有未洽，應予撤銷，並另諭知無罪判決。
據上論結，應依刑事訴訟法第四百三十六條、第三百六十九條第一項前段、第三百六
十四條、第三百零一條第一項，判決如主文。
本案經檢察官丙○○到庭執行職務。
中      華      民      國　    九十三     年    十二     月     一 　　日
　                              臺灣高等法院臺中分院刑事第五庭
                                      審判長法　官  袁　從　楨
            　　　法　官　郭　同　奇
                                      　　　法  官  姚  勳  昌
右正本證明與原本無異。
不得上訴。
　　　　　　　　　　　　　　　　　　　　　　書記官  洪  麗  華
中      華      民      國　    九十三     年    十二     月     六 　　日
                                                                        Ｒ
